【裁判字號】    98,訴緝,22
【裁判日期】    990129
【裁判案由】    偽造文書
【裁判全文】
臺灣臺東地方法院刑事判決              98年度訴緝字第22號
公  訴  人  臺灣臺東地方法院檢察署檢察官
被      告  丁○○
上列被告因偽造文書等案件，經檢察官追加提起公訴（98年度偵
字第 271號）及臺灣臺南地方法院檢察署檢察官移送併辦（98年
度偵字第11912號），本院行簡式審判程序，判決如下：
    主    文
丁○○共同行使偽造公文書，足以生損害於公眾及他人，處有期
徒刑壹年肆月，扣案之廠牌ＳＯＮＹ－ＥＲＩＣＳＳＯＮ、型號
Ｋ八○○ｉ行動電話（序號000000000000000號
、搭配0000000000號行動電話門號，含電池、記憶卡
各壹只）、廠牌ＮＯＫＩＡ、型號一六五○行動電話（序號00
0000000000000號、搭配0000000000號
行動電話門號，含電池、遠傳易付卡各壹只）、廠牌ＮＯＫＩＡ
、型號二六一○行動電話（序號00000000000000
0號、搭配0000000000號行動電話門號，含電池壹只
）各壹支、未扣案偽造之「檢察行政處鑑」印章壹顆、偽造之「
高雄地方法院地檢署監管科」傳真函文上偽造之「檢察行政處鑑
」印文壹枚及「羅建勛」署名壹枚均沒收；又共同行使偽造公文
書，足以生損害於公眾及他人，處有期徒刑壹年伍月，扣案之廠
牌ＳＯＮＹ－ＥＲＩＣＳＳＯＮ、型號Ｋ八○○ｉ行動電話（序
號000000000000000號、搭配00000000
00號行動電話門號，含電池、記憶卡各壹只）、廠牌ＮＯＫＩ
Ａ、型號一六五○行動電話（序號0000000000000
00號、搭配0000000000號行動電話門號，含電池、
遠傳易付卡各壹只）、廠牌ＮＯＫＩＡ、型號二六一○行動電話
（序號000000000000000號、搭配000000
0000號行動電話門號，含電池壹只）各壹支、未扣案偽造之
「臺灣台北地方法院檢察署印」印章壹顆、偽造之「台北地方法
院地檢署監管科」傳真函文上偽造之「臺灣台北地方法院檢察署
印」印文壹枚及「賴宏渝」署名壹枚均沒收。應執行有期徒刑貳
年肆月，扣案之廠牌ＳＯＮＹ－ＥＲＩＣＳＳＯＮ、型號Ｋ八○
○ｉ行動電話（序號000000000000000號、搭配
0000000000號行動電話門號，含電池、記憶卡各壹只
）、廠牌ＮＯＫＩＡ、型號一六五○行動電話（序號00000
0000000000號、搭配0000000000號行動電
話門號，含電池、遠傳易付卡各壹只）、廠牌ＮＯＫＩＡ、型號
二六一○行動電話（序號000000000000000號、
搭配0000000000號行動電話門號，含電池壹只）各壹
支、未扣案偽造之「檢察行政處鑑」、「臺灣台北地方法院檢察
署印」印章各壹顆、偽造之「高雄地方法院地檢署監管科」、「
台北地方法院地檢署監管科」傳真函文上偽造之「檢察行政處鑑
」、「臺灣台北地方法院檢察署印」印文各壹枚及「羅建勛」、
「賴宏渝」署名各壹枚均沒收。
    犯罪事實
一、丁○○經由秋岡晉太朗（原名鄭昀晉，綽號小日本）之介紹
    ，明知己不具有書記官等公務員之身分，秋岡晉太朗與綽號
    「進哥」等成年人所組成預以偽冒檢察官命令書記官行使扣
    押刑事證據或犯罪所得（即所謂監管帳戶、財產）等法定職
    權之方式，而詐取財物之預備犯罪團體成員間，亦無人具有
    檢察官或司法警察（官）之身分，本不得承冒充地方法院檢
    察署檢察官或司法警察（官）之命令，代為實施或執行檢察
    官或司法警察（官）扣押刑事證據或犯罪所得等法定職權，
    其竟貪圖秋岡晉太朗事前所允諾每次詐欺取財事成後，概可
    分領詐得總金額3%之報酬，而應允加入該預備詐欺取財之犯
    罪團體，並受秋岡晉太朗之指揮，由秋岡晉太朗負責轉達、
    執行該綽號「進哥」者之指示及擔任該綽號「進哥」者與渠
    所屬預備犯罪團體成年成員與秋岡晉太朗旗下車手（按一線
    車手係擔任實際至現場向被害人誆稱渠為書記官，並出示偽
    造識別證及交付偽造傳真公文書，以騙取被害人之信任，使
    之陷於錯誤而交付財物等工作，二線車手則擔任實地監視被
    害人有無至金融機構領款或報警等行動、一線車手取款過程
    之監視及開車、把風、接應等，且隨時回報現場情況及詐騙
    取財結果，以聽候秋岡晉太朗及綽號「進哥」者之電話指示
    ，分配詐騙所得款項，並將其餘款項轉交予秋岡晉太朗或存
    匯至秋岡晉太朗或綽號「進哥」者所指定之金融帳戶內等工
    作）間溝通協調之工作，每次均由秋岡晉太朗依該綽號「進
    哥」者之指示，以公線行動電話（即專用於該預備犯罪團體
    所屬成員彼此間聯繫通信之行動電話與門號）統籌調度秋岡
    晉太朗旗下車手，先至被害人所在之特定縣市（通常以中華
    電信長途電話區碼為代號）聽候指示行動，並具體指定車手
    間之分工方式，俟各就定位後，由秋岡晉太朗等人藉由行動
    電話之傳輸，提供被害人相關個人資料予現場車手，並由該
    已著手犯罪之團體所屬其他成年成員以電話向被害人冒稱己
    為檢察官等公務員，一線車手則佯稱己為承某檢察官之命行
    使扣押職權之書記官，並行使偽造之公文書，藉此訛取財物
    ，迨詐得財物後，二線車手即以電話回報，並依秋岡晉太朗
    或綽號「進哥」者之電話指示，分得渠等實行詐欺取財等犯
    行實際所應分得之報酬，秋岡晉太朗則將贓款交予該綽號「
    進哥」者。而丁○○加入上開預備犯罪團體後，先由該預備
    犯罪團體所屬真實姓名年籍不詳之成年成員另行起意，於不
    詳時、地偽造「臺北地檢署監管科書記官周景庭識別證」 1
    枚，再交予秋岡晉太朗收執，嗣由秋岡晉太朗於不詳時、地
    ，將該偽造之識別證特種文書交付予丁○○持有，以作為其
    日後訛騙取信於人之身分表徵證明，再分別與下列所示之人
    ，先後於下列時、地，共同為下列之行為：
(一)其與秋岡晉太朗、林智祥（渠二人所涉業經臺灣高等法院花
    蓮分院以98年度上訴字第 223號案件審結）、綽號「進哥」
    者等真實姓名年籍不詳之成年人，共同基於意圖為自己不法
    所有之詐欺取財、行使偽造公文書、行使偽造特種文書及冒
    充公務員僭行其職權之犯意聯絡，先由該預備犯罪團體所屬
    真實姓名年籍不詳之成年成員另行起意，於不詳時、地偽刻
    「檢察行政處鑑」印章 1顆後，該綽號「進哥」者乃以號碼
    不詳之電話聯繫秋岡晉太朗，再由秋岡晉太朗於民國97年10
    月9日，以渠所有公線行動電話即廠牌SONY-ERICSSON、型號
    K800i行動電話（序號000000000000000號、搭配0000000000
    號行動電話門號）聯絡林智祥，指示林智祥與丁○○先至臺
    北地區聽候通知，復由該綽號「進哥」者等成年成員，在不
    詳地點，撥打甲○○位在臺北地區之住處電話，先後向甲○
    ○佯稱渠為銀行行員、警員及書記官，甲○○之身分資料因
    遭人冒用成為洗錢帳戶之人頭，擬凍結甲○○帳戶所有存款
    云云，嗣由該共犯團體所屬其他成年成員來電誆稱渠為檢察
    官羅建勛，要求甲○○提取存款，並交由地檢署監管科保管
    ，否則將逕行凍結帳戶，且將甲○○收押禁見云云，致甲○
    ○不疑有他，旋至位在臺北市○○區○○路 493號之台新銀
    行松德簡易分行領取存款現金新臺幣（下同）203 萬元，林
    智祥乃駕駛車牌號碼不詳之自用小客車搭載丁○○，並使用
    秋岡晉太朗所有之公線行動電話即廠牌 NOKIA、型號1650行
    動電話（序號 000000000000000號、搭配0000000000號行動
    電話門號）及廠牌NOKIA、型號2610行動電話（序號0000000
    00000000號、搭配0000000000號行動電話門號）作為聯絡工
    具，依綽號「進哥」者之電話指示，在現場監視甲○○之行
    動，迨甲○○悉數領取現金後，林智祥等人即以其等前揭使
    用之公線行動電話向綽號「進哥」者回報，丁○○旋依該綽
    號「進哥」者之指示，先於97年10月9日下午3時40分許，在
    臺北市○○區○○路附近，向甲○○訛稱己為羅建勛檢察官
    派來收款之書記官周景庭，並出示前開偽造之識別證特種文
    書，央求甲○○一同至同市○○區○○路 537號之便利商店
    領取傳真公文，甲○○應允前往後，該綽號「進哥」者乃另
    行起意，在不詳地點，持前揭偽刻之「檢察行政處鑑」印章
    1 顆，蓋用在「高雄地方法院地檢署監管科」公文書函文原
    本1紙上，而偽造「檢察行政處鑑」印文1枚，並偽造「羅建
    勛」署名 1枚及繕打甲○○之個人資料等，以表示檢察機關
    已收受甲○○所交付監管之款項等意旨，而完成前開公文書
    之偽造行為後，再執該偽造之公文書原本傳真至上揭便利商
    店，由甲○○收執該偽造之「高雄地方法院地檢署監管科」
    公文書傳真函文 1紙而行使之，足以生損害於「周景庭」、
    「羅建勛」本人及臺灣臺北地方法院檢察署對所屬人員管理
    與臺灣高雄地方法院檢察署檢察官對職務執行管理之正確性
    ，並使甲○○信以為真而陷於錯誤，誤認丁○○即係承檢察
    官之命而實施扣押處分之書記官，當場將甲○○所有之現金
    203 萬元交付予丁○○，因而受有財產上之損害，林智祥則
    擔任二線車手工作，駕車在現場附近負責把風接應，並監視
    甲○○及丁○○之行動。丁○○得手後，旋依秋岡晉太朗及
    綽號「進哥」者之電話指示，將上揭贓款60,900元部分分歸
    入己，林智祥則分得40,600元，並預留秋岡晉太朗應分得之
    81,200元與扣除交通及其他相關雜支費用後，所餘贓款則由
    丁○○與秋岡晉太朗共同於同日晚間 6時52分許，在台北富
    邦銀行北中壢分行之自動櫃員機前，存匯至綽號「進哥」者
    所指定之中國信託商業銀行彰化分行（戶名：蔡坤杰、帳號
    ：000000000000號）帳戶內。
(二)其與秋岡晉太朗、林智祥、鍾祐宸（所涉業經臺灣高等法院
    花蓮分院以98年度上訴字第 223號案件審結）、綽號「進哥
    」者等真實姓名年籍不詳之成年人，共同基於意圖為自己不
    法所有之詐欺取財、行使偽造公文書、行使偽造特種文書及
    冒充公務員僭行其職權之犯意聯絡，先由該預備犯罪團體所
    屬真實姓名年籍不詳之成年成員另行起意，於不詳時、地偽
    刻「臺灣台北地方法院檢察署印」印章 1顆後，該綽號「進
    哥」者乃以號碼不詳之電話聯繫秋岡晉太朗，再由秋岡晉太
    朗於97年10月13日，以渠所有公線行動電話即廠牌SONY-ERI
    CSSON、型號K800i行動電話（序號 000000000000000號、搭
    配0000000000號行動電話門號）指示鍾祐宸等人先行南下至
    臺南地區等候通知，鍾祐宸、林智祥、丁○○三人駕車抵達
    臺南地區後，該綽號「進哥」者等成年成員利用乙○前於97
    年10月 6日遭自稱為檢察官王銘玉之人諉稱「邱文正」者以
    乙○名義在郵局開戶從事犯罪，要求乙○配合辦案，否則將
    凍結財產為由，向乙○詐得 170萬元之事，而在不詳地點，
    撥打乙○位在臺南地區之住處電話，向乙○偽以渠為地檢署
    監管科職員，乙○尚有銀行存款未據實以告，若未全數領出
    交付監管，之前受監管之款項將悉數遭檢察官裁處沒入，要
    求乙○再提取現金交付云云，致乙○不疑有他，旋至中國信
    託商業銀行臺南分行提領275萬元（追加起訴書誤載為270萬
    元），林智祥乃駕駛車牌號碼不詳之自用小客車搭載鍾祐宸
    、丁○○，並使用秋岡晉太朗所有之公線行動電話即廠牌NO
    KIA、型號1650行動電話（序號000000000000000號、搭配00
    00000000號行動電話門號）及廠牌 NOKIA、型號2610行動電
    話（序號 000000000000000號、搭配0000000000號行動電話
    門號）作為聯絡工具，依綽號「進哥」者之電話指示，在現
    場監視乙○之行動，迨乙○悉數領得現金後，鍾祐宸等人即
    以其等前開使用公線行動電話向綽號「進哥」者回報，該綽
    號「進哥」者乃在不詳地點，於「台北地方法院地檢署監管
    科」公文書函文原本1紙上偽造「賴宏渝」署名1枚，並繕打
    乙○之個人資料，以表示檢察機關已收受乙○所交付監管之
    款項等意旨，再以該尚未蓋用類如關防之印文，而屬未偽造
    完成之公文書原本傳真予丁○○接收，丁○○旋持該綽號「
    進哥」者事先經由秋岡晉太朗所轉交上揭偽造之「臺灣台北
    地方法院檢察署印」印章，蓋用在前開「台北地方法院地檢
    署監管科」公文書傳真函文上，而偽造「臺灣台北地方法院
    檢察署印」印文 1枚，並完成該公文書之偽造行為後，丁○
    ○乃攜帶上開偽造之「臺北地檢署監管科書記官周景庭識別
    證」特種文書及偽造之「台北地方法院地檢署監管科」公文
    書傳真函文，於97年10月13日下午 3時43分許，在臺南市○
    ○路某處，向乙○佯稱己為檢察官派來收款之書記官，並出
    示前開偽造之識別證特種文書，另將上揭偽造之傳真函文公
    文書 1紙交付予乙○收執而行使之，足以生損害於「周景庭
    」、「賴宏渝」等人及臺灣臺北地方法院檢察署對所屬人員
    管理與該署檢察官對職務執行管理之正確性，並使乙○信為
    真實而陷於錯誤，誤認丁○○即係承檢察官之命而實施扣押
    處分之書記官，當場將乙○所有之現金 275萬元交付予丁○
    ○，因而受有財產上之損害，鍾祐宸、林智祥則擔任二線車
    手工作，駕車在現場附近負責把風接應，並監視乙○及丁○
    ○之行動。丁○○得手後，旋將詐騙所得款項交付予鍾祐宸
    保管，鍾祐宸旋依秋岡晉太朗及綽號「進哥」者之電話指示
    ，將贓款分予丁○○81,000元、林智祥與鍾祐宸各40,500元
    ，並預留秋岡晉太朗應分得之108,000 元與扣除交通及其他
    相關雜支費用後，所餘贓款則依該綽號「進哥」者所傳輸之
    行動電話簡訊內容指示，由鍾祐宸於同日晚間 9時28分許，
    在台北富邦銀行中壢分行自動櫃員機前，存匯至中國信託商
    業銀行彰化分行（戶名：蔡坤杰、帳號：000000000000號）
    帳戶內。
(三)嗣經警於97年11月11日下午 2時30分許，在桃園縣中壢市○
    ○路17號10樓秋岡晉太朗之居處內執行搜索，扣得秋岡晉太
    朗所有供前開共同犯罪所用之廠牌SONY-ERICSSON、型號K80
    0i行動電話1支（序號000000000000000號、搭配0000000000
    號行動電話門號，含電池、記憶卡各1只，惟內無SIM卡）。
    另於97年11月17日晚間 9時25分許，為警對停放在同縣中壢
    市○○路與義民路口之車牌號碼 F4-3709號自用小客車內執
    行搜索，扣得秋岡晉太朗所有供上揭共同犯罪所用之廠牌NO
    KIA、型號1650行動電話（序號000000000000000號、搭配00
    00000000號行動電話門號，含電池、遠傳易付卡各1只）1支
    、廠牌NOKIA、型號2610行動電話（序號000000000000000號
    、搭配0000000000號行動電話門號，含電池1只，但內無SIM
    卡）1支。
二、案經臺灣臺東地方法院檢察署檢察官自動檢舉偵查追加起訴
    暨臺灣臺南地方法院檢察署檢察官移送併辦。
    理    由
一、本案被告丁○○所犯均係死刑、無期徒刑、最輕本刑為三年
    以上有期徒刑以外之罪，亦非高等法院管轄之第一審案件，
    而被告於本院行準備程序中就被訴事實皆為有罪之陳述，經
    告知簡式審判程序之旨，並聽取公訴人、被告意見後，本院
    合議庭依刑事訴訟法第 273條之1第1項規定，裁定由受命法
    官獨任進行簡式審判程序，合先敘明。
二、上揭犯罪事實，業據被告丁○○坦白承認，核與證人即被害
    人甲○○於本院98年5月26日另案審理時結證、乙○於97年1
    0月16日、97年11月4日、97年11月17日警詢時及98年3月5日
    偵查中指述結證之被害情節大致相符，並經證人即共同被告
    秋岡晉太朗、林智祥、鍾祐宸迭於警詢及偵查中結證屬實，
    並有「高雄地方法院地檢署監管科」、「台北地方法院地檢
    署監管科」傳真函文影本、被害人甲○○所有銀行帳戶於97
    年10月 9日之提款資料、被害人乙○所有中國信託商業銀行
    臺南分行帳戶於97年10月13日之提款資料、臺南市警察局第
    五分局勘察報告書、刑案現場證物清單、刑事案件證物採驗
    紀錄表、勘察採證照片、內政部警政署刑事警察局97年11月
    10日刑紋字第0970171743號鑑驗書、行動電話門號00000000
    00號監聽譯文表、本院核發之通訊監察書、被害人甲○○、
    乙○向警報案之相關資料、臺東縣警察局97年11月11日搜索
    扣押筆錄及扣押物品目錄表、97年11月17日扣押筆錄及扣押
    物品目錄表等件附卷可稽，足認被告自白確與事實相符，本
    案事證已臻明確，被告犯行洵堪認定，應予依法論科。
三、論罪與量刑：
(一)按公文書係指公務員職務上製作之文書，刑法第10條第 3項
    定有明文。又刑法上偽造文書罪，係著重於保護公共信用之
    法益，即使該偽造文書所載名義製作人實無其人，而社會上
    一般人仍有誤信其為真正文書之危險，仍難阻卻犯罪之成立
    ，況行為人所偽造之機關現仍存在，其足生損害於該機關及
    被害人了無疑義（最高法院54年臺上字第1404號判例意旨參
    照）。是若由形式上觀察文書之製作人為公務員，且文書之
    內容係就公務員職務上之事項所製作，即使該偽造之公文書
    上所載製作名義機關不存在或該文書所載之內容並非該管公
    務員職務上所管轄，惟社會上一般人無法辨識，而仍有誤信
    其為真正之危險時，仍難謂非公文書。再將偽造之文書複印
    、影印或傳真，與抄寫或繕打不同，其於吾人實際生活上可
    替代原本之使用，被認為具有與原本相同之信用性，故在一
    般情況下可予以通用，應認其為與原本作成名義人直接所表
    示意思之文書無異，自得為犯刑法上偽造文書罪之客體，最
    高法院著有75年臺上字第5498號判例意旨可資覆按。查前揭
    犯罪事實一、(一)、(二)所示之偽造傳真函文，分別係以「
    高雄地方法院地檢署監管科」、「台北地方法院地檢署監管
    科」之名義所製作，形式上已表明係由臺灣高雄地方法院檢
    察署、臺灣臺北地方法院檢察署等機關所出具，其內容復係
    關於刑事案件之偵辦情形，自有表彰該等公署公務員本於職
    務而製作之意，縱上開機關名稱並非完全正確，且該等地方
    法院檢察署實際上並未設有「監管科」內部單位，該等文書
    所載製作名義人亦係虛構，然一般人苟非熟稔檢察系統組織
    及所屬檢察官，殊不足以分辨該監管單位及製作名義人是否
    確實存在，而仍有誤信前開偽造傳真函文即為公務員職務上
    所製作之真正文書之危險，是揆諸前揭說明，足認上開偽造
    傳真函文均為偽造之公文書。又被告明知其不具有書記官等
    公務員之身分，其所屬之犯罪團體成員間，亦無人具有檢察
    官或司法警察（官）等公務員之身分，猶先後持上揭犯罪事
    實一、(一)、(二)所示之偽造公文書行使之，自足以生損害
    於臺灣高雄地方法院檢察署及臺灣臺北地方法院檢察署對所
    屬檢察官職務執行管理之正確性及在各該偽造公文書署名之
    「羅建勛」、「賴宏渝」等人。復按書記官識別證係由其所
    屬機關（法院抑或檢察署）核發，以作為其有於該機關服務
    之證明之用，屬於服務相類之證書，自屬刑法第 212條所定
    之特種文書。
(二)核被告丁○○於前揭犯罪事實一、(一)所為，係犯刑法第21
    6條之行使偽造公文書罪，應依同法第211條規定處斷、同法
    第216條及第212條之行使偽造特種文書罪（偽造特種文書之
    低度行為，為行使之高度行為所吸收，不另論罪）、同法第
    158條第1項之僭行公務員職權罪、同法第339條第1項之詐欺
    取財罪；又其於上開犯罪事實一、(二)所為，係犯刑法第21
    6條及第211條之行使偽造公文書罪（偽造印文、署名各係偽
    造公文書之部分行為，偽造公文書後復持以行使，偽造之低
    度行為，應為行使之高度行為所吸收，均不另論罪）、同法
    第216條行使偽造特種文書罪，應依同法第212條規定處斷、
    同法第158條第1項之僭行公務員職權罪、同法第339條第1項
    之詐欺取財罪。另被告於犯罪事實一、(一)僅有行使偽造公
    文書之犯行，依卷內事證尚無證據可資證明其有偽造公文書
    之行為分擔或犯意聯絡，縱令被告於該公文書偽造完成後，
    知悉該公文書係屬偽造而仍行使之，仍應僅負行使偽造公文
    書之罪責，而不應逕論其等偽造公文書之刑責，是本院自應
    就公訴人此部分追加起訴之犯罪事實予以減縮。至臺灣臺南
    地方法院檢察署檢察官移送併案審理部分（98年度偵字第11
    912 號），核與被告被訴如犯罪事實一、(二)所示之事實相
    合一致，屬犯罪事實相同之事實上同一案件，本院自得併予
    審理，附此敘明。
(三)按共同正犯之意思聯絡，不限於事前有所協議，其於行為當
    時，基於相互之認識，以共同犯罪之意思參與者，亦無礙於
    共同正犯之成立，且其表示之方法，亦不以明示通謀為必要
    ，即相互間有默示之合致，亦無不可；又共同正犯之意思聯
    絡，原不以數人間直接發生者為限，即有間接之聯絡者，亦
    包括在內；共同實施犯罪行為之人，在合同意思範圍以內，
    各自分擔犯罪行為之一部，相互利用他人之行為，以達其犯
    罪之目的者，即應對於全部所發生之結果，共同負責；共同
    正犯應就全部犯罪結果共負責任，故正犯中之一人，其犯罪
    已達於既遂程度者，其他正犯亦應以既遂論科，最高法院分
    別著有73年臺上字第1886號、第2364號、77年臺上字第2135
    號、28年上字第3110號、29年上字第3617號判例意旨足資參
    照。查被告與秋岡晉太朗、林智祥、綽號「進哥」者等真實
    姓名年籍不詳之成年人就犯罪事實一、(一)部分，其與與秋
    岡晉太朗、林智祥、鍾祐宸、綽號「進哥」者等真實姓名年
    籍不詳之成年人就犯罪事實一、(二)部分，分別有犯意聯絡
    及行為分擔，各應論以共同正犯。另按共同正犯之所以應對
    其他共同正犯所實行之行為負全部責任者，以就其行為有犯
    意之聯絡為限，若他人所實行之行為，超越原計畫之範圍，
    而為其所難預見者，則僅應就其所知之程度，令負責任，未
    可概以共同正犯論（最高法院50年臺上字第1060號判例意旨
    參照）。又預備詐欺犯罪團體之主要成員，為免事發後被追
    溯逮捕，常隱居幕後，負責籌劃詐騙方式、人員調動，調派
    不同之人員負責從事各階段之詐欺等犯行，各組人員之間彼
    此多不相識，且對各階段之詐騙手法是否相同，亦未必皆能
    明瞭。準此，追加起訴書之犯罪事實欄固敘載：被告與秋岡
    晉太朗、鍾祐宸、林智祥、高偉浩、林志柏、彭薪運、徐志
    杰、李佩捷、陳文良、陳昱鈞、黃琳安等12人，共同意圖為
    自己或第三人不法所有之犯意聯絡，與位於大陸地區操控之
    綽號「進哥」及「阿國」等真實姓名年籍不詳我國籍男子及
    其所屬詐欺犯罪團體成員基於詐欺、行使偽造公文書、行使
    偽造特種文書等犯意聯絡等語，然參諸上開說明及按之卷內
    事證所示，並無何證據可資證明被告除就前開犯罪事實一、
    (一)、(二)犯行有行為分擔與犯意聯絡外，尚應就他人之其
    他犯罪負全部之責任，是被告雖加入秋岡晉太朗及該綽號「
    進哥」者所屬之犯罪團體，猶難執此遽認其須對該犯罪團體
    所屬成員之所有犯罪負全部責任，公訴人前揭所指，容有誤
    會。
(四)按構成要件之行為本質上是否屬於集合行為，若從法條所描
    述文字之通常語意無法判斷時，則必須探究系爭處罰規範之
    目的，並參酌實際生活上犯罪之典型實行型態加以綜合判斷
    。又並非所有構成要件行為具有反覆實行之特徵，即當然成
    立集合犯，而得評價為一罪，仍須行為人係基於單一之犯意
    ，在密切接近之一定時、地持續實行之複次行為，而依社會
    客觀通念，認為符合一個反覆、延續性之行為觀念，於刑法
    評價上，始得論以一罪。因此，行為人之數次行為，於主觀
    上如係分別起意，或客觀上非係利用同一機會為之，則因該
    數次行為間，並非對於同一法益為之，而不具侵害法益同一
    性，在評價上仍應成立數罪。準此，詐欺取財罪之構成要件
    ，從法條文義上無法判斷是否屬於集合行為，從詐欺取財之
    規範目的、詐欺罪之實行典型予以觀察，詐欺取財罪在保護
    被害人之個人財產法益，而行為人對於同一詐欺對象實行詐
    欺行為，固然具有反覆性及延時性，然若所實行之數次行為
    ，客觀上非對於同一人、利用同一機會為之，自不具侵害法
    益同一性，刑罰評價上仍應成立數罪。再按行為人基於一意
    思決定而為一行為，於刑法上評價為一罪，而所謂「一意思
    決定」、「一行為」，應係以社會上一般人合理之經驗認知
    為判斷標準。是以，行為人若基於一個犯罪決意，以行使偽
    造公文書及偽造特種文書等方法，遂行單一詐欺取財之目的
    ，且於密切接近之時、地實行，實行之行為完全、大部分或
    局部同一，則依社會上一般人合理之經驗認知，應可認係刑
    法意義上之一行為，當可評價為刑法第55條之想像競合犯，
    而從一重處斷，方符合刑罰公平原則，如予數罪併罰，反有
    過度處罰之疑，與人民法律感情亦未契合（最高法院97年度
    臺上字第1880號判決同旨可參）。值此，被告於犯罪事實一
    、(一)、(二)所為，分別係以一行為觸犯行使偽造公文書、
    行使偽造特種文書、僭行公務員職權、詐欺取財之罪，均為
    想像競合犯，應各依刑法第55條之規定，從較重之行使偽造
    公文書罪處斷。又被告所犯前揭行使偽造公文書二罪，犯意
    各別，行為互殊，客觀上並非係利用同一機會為之，皆應分
    論併罰之。
(五)爰審酌被告正值青壯之年，且具謀生能力，不思以正當方式
    獲取所需財物，縱經濟情況不佳或家中需款孔急，仍應循正
    途解決之，竟反其道，加入由秋岡晉太朗及該綽號「進哥」
    者等人所組成之預備詐欺取財犯罪團體，共同利用一般民眾
    普遍欠缺法律專業知識，對於檢察機關組織分工與案件進行
    流程未盡熟悉，且民眾對於公務員執行職務及所出示公文書
    之公信力多所信賴、敬畏等心理，而以行使偽造公文書、特
    種文書及冒充公務員行使職權等方式，遂行其等詐欺取財行
    為，造成被害人一時情急與不察，誤而交付畢生大筆存款積
    蓄，非惟使被害人甲○○、乙○因此各受有203萬元、275萬
    元之鉅額財物損害，且斲傷一般民眾對司法人員職務執行之
    信賴，嚴重破壞國家機關公權力行使之威信，並產生或加深
    被害人及一般民眾對社會之不信任感，其行為對社會秩序之
    危害難謂非深，惡性甚重，動機亦無有令人可原之處，所為
    至屬不該，本不宜輕縱之，惟念及被告犯後業已坦承全部犯
    行，態度尚可，又其於本案行為前，尚無因案經判處有期徒
    刑之前科，此有臺灣高等法院被告前案紀錄表在卷可按，再
    參酌被告於本案行為時，在該犯罪團體中所扮演之角色、分
    工與涉案期間長短及情節輕重等項，被告僅係受秋岡晉太朗
    、該綽號「進哥」者等人之指示，負責至現場假冒書記官，
    從事向被害人收取款項等工作之車手，而分擔該犯罪集團之
    部分行為，並無具體事證顯示其係屬該犯罪團體之主謀、核
    心份子或主要獲利者，亦非直接撥打電話向被害人訛詐之人
    ，且其加入該犯罪團體從事犯罪之時間非長，又被告於本案
    犯罪各取得60,900元、81,000元之報酬，其迄至本案言詞辯
    論結終時，均未能賠償被害人所受之損害或與被害人達成民
    事和解，此據被告自承在卷，且被害人甲○○於本院審理時
    亦到庭陳稱不願原諒被告等語明確，兼衡及被告之品性素行
    、智識程度、生活情形、經濟狀況等一切情狀，各量處如主
    文所示之刑，並定其應執行之刑。
(六)按沒收，除有特別規定者外，於裁判時併宣告之。違禁物或
    專科沒收之物得單獨宣告沒收；又偽造之印章、印文或署押
    ，不問屬於犯人與否，沒收之，刑法第40條、第 219條分別
    定有明文。又被告經法院為有罪之科刑判決時，專科沒收之
    物與被告本案所犯並經法院諭知有罪者若全然無關，固不得
    於該有罪判決之主刑下宣告沒收，惟若該專科沒收之物與被
    告被訴之本案非全然無關，法院自應於主刑下宣告沒收。次
    按被告用以詐欺取財之偽造、變造等文書，既已交付於被害
    人收受，則該物非屬被告所有，除該偽造文書上之偽造印文
    、署押應依刑法第219條予以沒收外，依同法第38條第3項之
    規定，即不得再對各該文書諭知沒收（最高法院43年臺上字
    第747號判例要旨可參）。另按刑法第38條第3項係規定「犯
    罪行為人」所有供犯罪所用或犯罪預備之物，得宣告沒收，
    並非規定屬「被告」所有之物，始得宣告沒收，而共同正犯
    於意思聯絡範圍內，組成一共犯團體，團體中之任何成員均
    為「犯罪行為人」，供犯罪所用或犯罪預備之物，只要屬於
    「犯罪行為人」所有，均得宣告沒收，不以必屬於本案被告
    本人所有者為限（最高法院92年度臺上字第 787號判決同斯
    意旨）。再按沒收物之執行完異與沒收物之不存在，並非一
    事，因犯罪依法必須沒收之物，雖已於共犯中之一人確定判
    決諭知沒收，並已執行完畢，對於其他共犯之判決，仍應宣
    告沒收，最高法院著有65年度第五次刑庭庭推總會議決議（
    二）可資參照。經查，上揭犯罪事實一、(一)所示之「檢察
    行政處鑑」及犯罪事實一、(二)所示之「臺灣台北地方法院
    檢察署印」印章各 1顆均屬偽造業如上述，此於本案固未據
    扣案，然依卷內並無積極證據顯示業已滅失，而該等偽造之
    印章既與本案有關，且屬絕對義務沒收之物，俱應依刑法第
    219 條規定宣告沒收之。又前揭偽造之「高雄地方法院地檢
    署監管科」、「台北地方法院地檢署監管科」傳真函文公文
    書，雖係被告與秋岡晉太朗等人供共同犯本案行使偽造公文
    書等罪所用之物，然既均已交付予本案被害人收執以訛取財
    物如前述，衡情已非屬被告等人所有，皆不為沒收之諭知，
    惟各該偽造傳真函文公文書上所偽造之「檢察行政處鑑」印
    文及「羅建勛」署名各 1枚、「臺灣台北地方法院檢察署印
    」印文及「賴宏渝」署名各 1枚，雖該等印文、署名未經扣
    案附卷，惟無積極證據證明確已滅失，則不問屬於犯人與否
    ，依刑法第219條之規定，均仍應宣告沒收。再扣案之廠牌S
    ONY-ERICSSON、型號K800i行動電話（序號000000000000000
    號、搭配 0000000000號行動電話門號，含電池、記憶卡各1
    只）、廠牌NOKIA、型號1650行動電話（序號0000000000000
    00號、搭配0000000000號行動電話門號，含電池、遠傳易付
    卡各1只）、廠牌NOKIA、型號2610行動電話（序號00000000
    0000000號、搭配0000000000號行動電話門號，含電池1只）
    各 1支，皆為共同正犯秋岡晉太朗所有，且分別係供其等彼
    此間或與其他共犯聯繫本案相關事宜、取得不法所得與報酬
    及行使偽造特種文書等之用均如上述，揆諸前揭說明，皆應
    依刑法第38條第1項第2款規定諭知沒收。至偽造之「高雄地
    方法院地檢署監管科」函文原本及「台北地方法院地檢署監
    管科」函文原本公文書各 1紙，既未經扣案，衡情應係被告
    所屬犯罪團體之其他成年成員，先後以傳真方式產生前開傳
    真函文後，即已信手撕毀棄置而滅失，而該等函文原本公文
    書上偽造之「檢察行政處鑑」印文及「羅建勛」、「賴宏渝
    」署名等，理當隨同滅失，另「臺北地檢署監管科書記官周
    景庭識別證」之偽造特種文書，雖係被告持以供本案犯罪所
    用之物，然亦未經扣案，復無可證明該識別證現仍存在之證
    據，基於將來執行可能性之考量，爰皆不為沒收之諭知，併
    此陳明。
四、公訴意旨另以：被告等人於本案皆係以偽造之公印，用紅色
    印泥蓋印在所接收之傳真公文上，而完成公文書之偽造行為
    ，因認被告此部分亦涉犯刑法第218條第1項之偽造公印及公
    印文罪嫌云云。惟按刑法上所稱之公印，乃指依印信條例規
    定，由上級機關所頒發與公署或公務員於職務上所使用而足
    以表示公署或公務員資格之印信而言，即俗稱之大印（關防
    ）及小官章而言，如僅為該機關內部一部之識別，不足以表
    示公署或公務員之資格者，即非刑法第218條第1項所指公印
    ，而屬同法第217條第1項之普通印章。又所謂公印文，則指
    公印所蓋之印文而言；行為人所偽造之「交通部公路總局監
    理處行車執照之章」，其機關全銜之下既綴有「行車執照之
    章」數字，即非依印信條例規定，由上級機關所製發之印信
    ，以表示該機關之資格者甚明，自非公印；至於機關長官之
    簽名章，僅屬代替簽名用之普通印章，要非印信條例規定之
    「職章」（最高法院分別著有69年臺上字第1676號判例、72
    年度臺上字第1823號、92年度臺上字第 357號、86年度臺上
    字第4631號判決意旨可資參照），而印信之種類如下：一、
    國璽。二、印。三、關防。四、職章。五、圖記；印信之質
    料及形式，規定如下：一、質料：國璽用玉質；總統及五院
    之印用銀質；總統、副總統及五院院長職章，用牙質或銀質
    ；其他之印、關防、職章均用銅質。但得適應當地情形，暫
    用木質或鋁質，並得以角質暫製職章；圖記用木質。二、形
    式：國璽為正方形，國徽鈕；印、職章均為直柄式正方形；
    關防、圖記均為直柄式長方形。但牙質職章為立體式正方形
    。前條第1款至第5款之印信字體，均用陽文篆字；印信之尺
    度依附表之規定；附表所未規定者，比照相當機關印信之尺
    度，印信條例第 2條、第3條、第4條分別定有明文。查前開
    「檢察行政處鑑」、「臺灣台北地方法院檢察署印」印文及
    「羅建勛」、「賴宏渝」署名，確均屬偽造之物業如前述，
    然觀諸上開印文之形式、字體、尺度，均難謂與印信條例所
    定相合，況偽造之「檢察行政處鑑」印文所顯示之機關猶非
    實際存在，又前開偽造之署名，則屬於特定用途之簽名章，
    均非政府機關依印信條例製發用以表示公署或公務員資格所
    用之印信，揆諸上揭說明，均非刑法上所稱之公印文，自與
    偽造公印文之要件不合，而該等印文各自所源生之印章，亦
    均非刑法上所稱之公印。此外，復查無其他積極證據足資證
    明被告有何公訴人所指偽造公印、公印文之犯行，是揆諸前
    開規定與說明，被告此部分之犯罪即屬不能證明，惟公訴人
    既認此部分偽造公印及公印文之行為，與被告前揭行使偽造
    公文書之有罪部分，具有階段行為吸收犯之實質上一罪關係
    ，爰不另為無罪之諭知，特此指明。
五、退併辦部分：
(一)臺灣桃園地方法院檢察署檢察官另以98年度偵緝字第1327號
    移送併辦意旨略以：被告與秋岡晉太朗、鍾祐宸、林智祥、
    高偉浩、林志柏、彭薪運、徐志杰、李佩捷、陳文良、陳昱
    鈞、黃琳安等12人，共同意圖為自己或第三人不法所有之犯
    意聯絡，與位於大陸地區操控之綽號「進哥」及「阿國」等
    真實姓名年籍不詳我國籍男子及其所屬詐欺集團成員基於詐
    欺、行使偽造公文書、行使偽造特種文書等犯意聯絡，以偽
    稱司法人員監管被害人帳戶之方式詐取財物，渠等並商議由
    詐騙集團位於中國大陸之成員，於97年7月29日上午9時30分
    許，以未顯示來電號碼之方式，撥打高張(口牽)位在基隆市
    ○○路66巷14號之3住處之電話，向高張(口牽) 佯稱其涉及
    洗錢案件，並陸續由不詳之成員假冒檢察官身分，撥打電話
    與高張(口牽)，致使高張(口牽)陷於錯誤，而該詐騙集團成
    員之指示於97年 7月29日上午11時15分許，提領25,000元及
    美金4,816元，在其位於基隆市○○路66巷14號之3住處交付
    予丁○○，復由被告交付「臺中地方法院地檢署監管科」之
    偽造公文書1紙予高張(口牽) 收執（文書上復有「檢察○○
    處○」之偽造公印、偽造主任檢察官「王文和」署名 1枚）
    ，因認被告所為，係涉犯刑法第339條第1項詐欺取財、刑法
    第158條第1項僭行公務員職權、刑法第216條行使同法第211
    條偽造公文書及第 212條偽造特種文書罪嫌，而上開行為與
    本案犯罪事實之手法相同、時間密接，於法律上應評價為具
    有接續犯之一罪關係，屬實質上一罪之同一案件，應為起訴
    效力所及，爰依法併案審理云云。
(二)按案起訴後，檢察官認有裁判上一罪關係之他部分事實，函
    請併辦，此項公函非屬訴訟上之請求，目的僅在促使法院之
    注意，法院如果併同審判，固係審判不可分法則之適用所使
    然，如認不成立犯罪或無裁判上一罪關係，縱其未為任何諭
    知及說明，亦不能指為違法，最高法院82年8月17日著有第8
    次刑事庭會議決議意旨參照。又提起公訴應由檢察官向管轄
    法院提出起訴書為之，刑事訴訟法第264條第1項定有明文。
    是以檢察官於提起公訴後，另以函片將被告之犯罪事實移送
    法院聲請併案審理，除該移送之犯罪事實與已經起訴部分間
    有實質上一罪或裁判上一罪關係，為起訴效力所及，受訴法
    院應予合一審判外，並不具起訴之效力，法院自毋庸予以審
    判（最高法院89年度臺上字第1825號判決意旨併參）。再按
    刑法上之接續犯，係指以單一行為，經數個階段，持續侵害
    同一法益而言；如數行為於同時同地或密切接近之時地實行
    ，侵害同一之法益，各行為之獨立性極為薄弱，依一般社會
    健全觀念，在時間差距上，難以強行分開，於刑法評價上，
    以視為數個舉動之接續施行，合為包括之一行為予以評價，
    較為合理，則屬接續犯，而為包括之一罪，此有最高法院70
    年臺上字第2898號、86年臺上字第3295號判例意旨可資參照
    。
(三)查本案之被害人各為甲○○、乙○，被害日期係於97年10月
    9 日、97年10月13日，被害地則分別在臺北市及臺南市，而
    併辦意旨所述之被害人為高張(口牽)，被害時、地係於97年
    7 月29日在基隆市，二者顯非於密接之時、地所為，且被害
    法益各屬有別，亦難認被告係自始即基於單一決意所為，足
    徵被告前後犯行，各具獨立性，並不具有密切不可分之關係
    ，難謂有何接續犯之適用，又併辦意旨所述之被害人，與本
    院98年度訴字第40號刑事判決書附表 1編號1至6所示之被害
    人並未有同一之情形，被害法益猶屬有間，顯與接續犯之要
    件未侔，復查無其他實質上一罪或裁判上一罪之關係存在，
    前揭併辦部分與本案之犯行自應屬數罪關係，而非起訴效力
    所及，本院自無從併為審理，應退由臺灣桃園地方法院檢察
    署檢察官另行處理，末予說明。
據上論斷，應依刑事訴訟法第 273條之1第1項、第299條第1項前
段，刑法第28條、第216條、第211條、第212條、第158條第 1項
、第339條第1項、第55條前段、第51條第5款、第219條、第38條
第 1項第2款、第3款，刑法施行法第1條之1第1項、第2項前段，
判決如主文。
本案經檢察官丙○○到庭執行職務
中    華    民    國    99    年     1    月    29    日
                  刑事第四庭  法  官  劉正偉
以上正本證明與原本無異。
如不服本判決應於收受送達後10日內向本院提出上訴書狀，並應
敘述具體理由；其未敘述上訴理由者，應於上訴期間屆滿後20日
內向本院補提理由書（均須按他造當事人之人數附繕本）。「切
勿逕送上級法院」。告訴人或被害人對於本判決如有不服，請書
具不服之理由狀，請求檢察官上訴者，其上訴期間之計算係以檢
察官收受判決正本之日期為準。
                              書記官  姚佳華
中    華    民    國    99    年    2     月    1     日
附錄論罪科刑法條全文：
中華民國刑法第216條：
行使第210條至第215條之文書者，依偽造、變造文書或登載不實
事項或使登載不實事項之規定處斷。
中華民國刑法第211條：
偽造、變造公文書，足以生損害於公眾或他人者，處1年以上7年
以下有期徒刑。
中華民國刑法第212條：
偽造、變造護照、旅券、免許證、特許證及關於品行、能力服務
或其他相類之證書、介紹書，足以生損害於公眾或他人者，處 1
年以下有期徒刑、拘役或3百元以下罰金。
中華民國刑法第339條：
意圖為自己或第三人不法之所有，以詐術使人將本人或第三人之
物交付者，處5年以下有期徒刑、拘役或科或併科1千元以下罰金
。
以前項方法得財產上不法之利益或使第三人得之者，亦同。
前二項之未遂犯罰之。
中華民國刑法第158條第1項：
冒充公務員而行使其職權者，處3年以下有期徒刑、拘役或5百元
以下罰金。


司法院資訊處製作；財團法人民間司法改革基金會備份。
